【裁判字號】    96,訴,8969
【裁判日期】    970130
【裁判案由】    第三人異議之訴
【裁判全文】
臺灣臺北地方法院民事判決              96年度訴字第8969號
原      告  乙○○
訴訟代理人  連阿長律師
複代理人    己○○
被      告  甲○○
訴訟代理人  張菀萱律師
複代理人    丁○○
訴訟代理人  戊○○
上列當事人間債務人異議之訴事件，本院於民國97年1月18日言
詞辯論終結，判決如下：
    主      文
原告之訴駁回。
訴訟費用由原告負擔。
    事實及理由
一、原告原主張伊非被告據以強制執行之拍賣抵押物裁定所載債
    務人，被告竟對伊所有如附表(一)編號5至14所示土地強制執
    行，茲提起第三人異議之訴，嗣陳稱伊為聲請拍賣抵押裁定
    事件繫屬後之繼受人，依強制執行法第4條之2規定，為執行
    名義效力所及，改依同法第14條第2項規定起訴，被告嗣為
    同意變更之陳述（見本院第135頁），依民事訴訟法第255條
    第1項第1款規定，其訴之變更自應准許。
二、原告主張：訴外人吳榮億雖於民國81年間以其所有如附表(一)
    所示14筆土地設定新臺幣（下同）360萬元之抵押權予被告
    （下稱系爭抵押權），存續期間自81年9月16日至82年6月15
    日止，清償期為82年6月15日，並簽發如附表(二)所示本票2紙
    （下稱系爭本票）予被告收執。惟吳榮億未向被告借貸，系
    爭抵押權登記應予塗銷。又系爭本票之到期日為82年4月17
    日，依票據法第22條第1項規定，請求權時效已於85年4月16
    日完成，依民法第880條規定，系爭抵押權仍告消滅。是以
    ，被告取得系爭土地准予拍賣之95年度拍字第403號民事裁
    定（下稱系爭執行名義）前有債權不成立及消滅事由。伊既
    於96年10月2日因買賣取得如附表(一)編號5至14所示土地（下
    稱系爭土地）所有權，被告自不得據系爭執行名義聲請強制
    執行。爰依強制執行法第14條第2項規定起訴，並聲明：本
    院96年度執字第72727號拍賣抵押物強制執行事件之強制執
    行程序應予撤銷。
二、被告辯稱：吳榮億於81年9月間經由舊識戊○○向伊借款360
    萬元，約定82年6月15日清償，吳榮億除與訴外人台灣滿寶
    股份有限公司（下稱滿寶公司）共同簽發系爭本票為擔保外
    ，並提供如附表(一)所示14筆土地為擔保。惟吳榮億未依約清
    償借款，屢經催討無效，經伊提示前開本票後未獲付款，遂
    先後聲請本院裁定系爭本票准予強制執行，並於87年間就他
    債權人之強制執行程序參與分配，95年5月間再聲請強制執
    行，於得吳榮億同意後受償徵收補償費。迨95年間，被告再
    聲請系爭土地准予拍賣之民事裁定即系爭執行名義，進而聲
    請強制執行。本件借款返還請求權時效並未完成，縱使吳榮
    億將系爭土地讓與予原告，系爭抵押權未受影響，吳榮億無
    由請求塗銷抵押權登記，伊仍得繼續強制執行。並聲明：如
    主文第1項所示。
三、本件不爭執之事實：
  (一)被告於82年間向本院聲請系爭本票准予強制執行之民事裁定
    ，經本院准許在案（案列82年度票字第12060及12068號）。
  (二)訴外人台北國際商業銀行股份有限公司於87年7月3日聲請強
    制執行吳榮億之財產（案列本院87年度執字第9750號），被
    告於87年9月27日聲明參與分配（僅提出抵押權設定契約書
    、他項權利證明書及本票，未提出執行名義），然執行程序
    因拍賣無實益而終結。
  (三)被告於95年5月11日以本院82年度票字第12060號本票裁定聲
    請強制執行吳榮億對臺北市政府就如附表(一)編號1至4所示土
    地之徵收補償費（檢附系爭本票、系爭抵押權之他項權利證
    明書、抵押權設定契約書）（案列本院95年度執字第20112
    號），迨95年7月20日，吳榮億表示伊對扣押土地徵收補償
    費及核發收取命令沒有意見（95年7月20日執行調查筆錄）
    。本院民事執行於95年7月21日核發支付轉給命令，臺北市
    政府95年8月1日來函檢送311,489元本金及14,580元利息到
    院（臺北富邦商銀公庫部於95年8月8日函送到院），被告於
    95年9月14日領回82年度票字第12060號本票裁定及前開檢附
    之債權證明文件），本院民事執行處於95年9月18日發款326
    ,069元予被告。
  (四)訴外人許炳煌於96年6月13日以本院90年度票字第37321號本
    票裁定為執行名義，聲請強制執行吳榮億之不動產（即系爭
    土地）（案列本院96年度執字第39337號），惟系爭土地上
    仍有系爭抵押權登記，本院民事執行處依許炳煌於96年9月
    12日之請求，通知被告是否行使抵押權，然許炳煌又於96年
    9月26日以執行無實益為由聲請撤回，強制執行程序又告終
    結。
  (五)被告於96年10月11日依系爭執行名義，聲請強制執行系爭土
    地（案列本院96年度執字第72727號），本院民事執行處於
    96年10月15日囑託古亭地政事務所辦理查封登記，惟系爭土
    地已於96年10月3日以買賣之原因，移轉登記予原告（見本
    院卷第16至35頁），原告因而於96年11月15日提起本訴。
四、本件之爭點及本院之判斷：
  (一)按執行名義為確定終局判決者，除當事人外，對於訴訟標的
    繫屬後為當事人之繼受人及為當事人或其繼受人占有請求之
    標的物者，亦有效力，此項規定於抵押權人為拍賣抵押物之
    聲請，經法院為許可強制執行之裁定之執行名義，準用之（
    強制執行法第4條之2條規定參照）。又執行名義無確定判決
    同一之效力者，於執行名義成立前，如有債權不成立或消滅
    或妨礙債權人請求之事由發生，債務人亦得於強制執行程序
    終結前提起異議之訴，強制執行法第14條第2項復有明文。
    本件原告主張其為系爭土地之繼受人，有土地登記謄本可稽
    ，被告係以拍賣抵押物裁定聲請強制執行，復為兩造所不爭
    執，依前開強制執行法第4條之2之規定，原告為系爭執行名
    義效力所及之人，非不得以系爭執行名義成立前有債權不成
    立及消滅事由起訴，先予敘明。
  (二)原告主張吳榮億未向被告借款，系爭抵押權應予塗銷：
    1.被告經由戊○○交付借款吳榮億之情，已經證人丙○○具
      結證述：「他們在談借錢的事，焦從房間拿出一個袋子，
      將錢放在客廳的桌上，我有看到戊○○將錢交給那位先生
      ，兩個人在點錢，我問焦說這是多少錢，他說三百多萬，
      那位先生點完錢，將錢放在他的公事包裡：：我有聽到說
      要寫本票：：之後戊○○經常提到吳借款的事，我才知道
      那位先生叫吳榮億，最近幾個月，還常提到土地有一些問
      題，也提到吳榮億來找戊○○，討論被設定抵押土地的問
      題：：」等語在卷（見本院卷第135頁反面及第136頁）。
    2.原告雖質疑證詞可信性，惟按債務人如向債權人表示是認
      其請求權存在之觀念通知，依民法第129條第1項第2款規
      定，請求權時效因此中斷。至於承認之方式法無明文，其
      以書面或言詞，以明示或默示，固均無不可（最高法院51
      年台上字第1216號判例參照）。經查：
      (1)被告雖以本院82年度票字第12060號本票裁定為執行名
        義（即如附表(二)編號1所示本票），聲請強制執行如附
        表(一)所示編號1至4土地徵收補償費，惟同時檢附系爭抵
        押權之他項權利證明書、抵押權設定契約書及系爭本票
        作為債權證明文件，足認被告係以行使360萬元借款返
        還請求權之意而發動強制執行。
      (2)如附表(一)所示編號1至4土地原為系爭抵押權之範圍，但
        遭臺北市政府徵收，按「抵押權除法律另有規定外，因
        抵押物滅失而消滅。但抵押人因滅失得受賠償或其他利
        益者，不在此限」民法第881條第1項定有明文。是以抵
        押物雖因公用徵收致原所有權人喪失所有權，抵押權人
        亦因此喪失就抵押物求償之權利，但其抵押權就可得受
        之賠償金或補償金，仍屬存在，此即學說上所謂之物上
        代位（最高法院59年台上字第313號判例意旨及臺灣高
        等法院 (80)廳民二字第0262號研討結果參照），此徵
        收補償費顯為系爭抵押權效力所及。吳榮億接獲扣押徵
        收補償費之執行命令後，已知被告行使債權之內容，卻
        未為拒絕給付之抗辯，反而於95年7月20日本院民事執
        行處通知吳榮億與被告調查時，當場陳明：「對扣押土
        地徵收補償金沒有意見，並請求儘速核發收取命令」等
        語（見不爭執事實(二)），稽此行為，更可認此係承認36
        0萬元借款返還請求權存在之表示。
      (3)綜上所述，不僅吳榮億曾向被告借款360萬元，此等債
        務於95年7月20日時仍未清償，被告之借款返還請求權
        已因吳榮億之承認而中斷。
    3.系爭抵押權為一般抵押權，徵諸卷附土地登記謄本即明（
      見本院卷第16至35頁），而被擔保之借款債權確係存在，
      且未足額清償，既如前述，系爭抵押權即難謂消滅，自無
      系爭執行名義成立前有債權不成立情事可言。
  (三)原告又主張系爭本票債權罹於時效，系爭抵押權仍應塗銷：
    1.按執票人對本票發票人之權利，自到期日起算三年，三年
      間不行使者，因時效而消滅，票據法第22條第1項前段雖
      有明文。惟消滅時效，因起訴而中斷；開始執行行為或聲
      請強制執行與起訴有同一效力，為民法第129條第1項及第
      2項所明定。又票據乃文義證券及無因證券，票據上之權
      利義務，悉依票上所載文義定之，與其基礎之原因關係各
      自獨立，票據上權利之行使，不以其原因關係存在為前提
      。是以執票人就票據及其基礎原因關係所生之權利，屬於
      請求權之競合，各有其時效之規定，有請求權之債權人，
      得就二者選擇行使其一，請求權之行使已達目的者，其他
      請求權即行消滅，如未達目的者，仍得行使其他請求權。
      經查：吳榮億因向被告借款360萬元，由伊與滿寶公司共
      同簽發系爭本票為擔保，並提供如附表(一)所示土地設定抵
      押權予被告，均如前述，則縱使系爭本票有罹於前揭票據
      法第22條第1項規定之時效情事，揆諸前揭說明，被告仍
      得依消費借貸法律關係而為主張，依民法第125條一般請
      求權15年時效之規定，自82年6月14日清償期起，迄96年
      10月11日據系爭執行名義聲請強制執行系爭土地時止，既
      未屆滿15年，自無借款返還請求權消滅之問題。
    2.次按「以抵押權擔保之債權，其請求權已因時效而消滅，
      如抵押權人，於消滅時效完成後，五年間不實行其抵押權
      者，其抵押權消滅。」民法第880條雖有明文，但系爭抵
      押權擔保之借款債權尚未因時效而消滅，原告依此規定主
      張系爭抵押權消滅云云，為無理由，不能准許。
五、綜上所述，不僅吳榮億已承認伊對被告所負借款債務，系爭
    抵押權所擔保之借款返還請求權亦未罹於時效，系爭執行名
    義成立前即無債權不成立及消滅被告請求之事由，原告訴請
    撤銷本院96年度執字第72727號拍賣抵押物事件之強制執行
    程序，於法未合，應予駁回。
六、至被告因領取徵收補償費而受償，雖如前述，然查無足額受
    償情形，又本件為拍賣抵押物強制執行事件，受償金額僅屬
    陳報債權之範疇，拍賣系爭土地之執行程序尚不受影響，故
    兩造其餘攻擊與防禦方法均與判決結果不生影響，不再一一
    論述，附此敘明。
七、訴訟費用負擔之依據：民事訴訟法第78條。
中    華    民    國    97    年    1     月    30    日
                  民事第六庭    法  官  許純芳
以上正本係照原本作成
如對本判決上訴，須於判決送達後20日內向本院提出上訴狀。
中    華    民    國    97    年    1     月    30    日
                                書記官  潘惠梅
附表(一)：
┌─┬───────────────────┬─┬─────┬────┬──┐
│編│  土        地        坐        落    │地│ 面    積 │ 權  利 │備考│
│  ├───┬────┬───┬──┬───┤  ├─────┤        │    │
│號│縣  市│鄉鎮市區○  段  ○○段│ 地號 │目│ 平方公尺 │ 範  圍 │    │
├─┼───┼────┼───┼──┼───┼─┼─────┼────┼──┤
│１│臺北市│文山區  │實踐  │二  │386   │旱│257       │124128分│編號│
│  │      │        │      │    │      │  │          │之2330  │１至│
├─┼───┼────┼───┼──┼───┼─┼─────┼────┤４土│
│２│臺北市│文山區  │實踐  │二  │387   │旱│485       │124128分│地經│
│  │      │        │      │    │      │  │          │之5000  │臺北│
├─┼───┼────┼───┼──┼───┼─┼─────┼────┤市政│
│３│臺北市│文山區  │實踐  │二  │388   │原│364       │96分之1 │府徵│
├─┼───┼────┼───┼──┼───┼─┼─────┼────┤收。│
│４│臺北市│文山區  │實踐  │二  │389   │原│471       │96分之1 │    │
├─┼───┼────┼───┼──┼───┼─┼─────┼────┼──┤
│５│臺北市│文山區  │實踐  │二  │495   │旱│203       │82752分 │    │
│  │      │        │      │    │      │  │          │之604   │    │
├─┼───┼────┼───┼──┼───┼─┼─────┼────┼──┤
│６│臺北市│文山區  │實踐  │二  │495之1│旱│159       │82752分 │    │
│  │      │        │      │    │      │  │          │之7490  │    │
├─┼───┼────┼───┼──┼───┼─┼─────┼────┼──┤
│７│臺北市│文山區  │實踐  │二  │495之2│旱│335       │82752分 │    │
│  │      │        │      │    │      │  │          │之431   │    │
├─┼───┼────┼───┼──┼───┼─┼─────┼────┼──┤
│８│臺北市│文山區  │實踐  │二  │496   │旱│208       │82752分 │    │
│  │      │        │      │    │      │  │          │之431   │    │
├─┼───┼────┼───┼──┼───┼─┼─────┼────┼──┤
│９│臺北市│文山區  │實踐  │二  │497   │建│275       │96分之1 │    │
├─┼───┼────┼───┼──┼───┼─┼─────┼────┼──┤
│１０│臺北市│文山區  │實踐  │二  │497之1│建│151       │96分之1 │    │
├─┼───┼────┼───┼──┼───┼─┼─────┼────┼──┤
││臺北市│文山區  │實踐  │二  │497之2│建│387       │96分之1 │    │
├─┼───┼────┼───┼──┼───┼─┼─────┼────┼──┤
││臺北市│文山區  │實踐  │二  │498   │建│139       │96分之1 │    │
├─┼───┼────┼───┼──┼───┼─┼─────┼────┼──┤
││臺北市│文山區  │實踐  │二  │498之2│建│74        │96分之8 │    │
├─┼───┼────┼───┼──┼───┼─┼─────┼────┼──┤
││臺北市│文山區  │實踐  │二  │498之3│建│167       │36分之1 │    │
│  │      │        │      │    │      │  │          │設定抵押│    │
│  │      │        │      │    │      │  │          │權範圍為│    │
│  │      │        │      │    │      │  │          │96分之1 │    │
└─┴───┴────┴───┴──┴───┴─┴─────┴────┴──┘
附表(二)：
┌──┬───┬───┬───┬───┬─────┬────┬────┐
│編號│發票人│付款地│發票日│到期日│ 票面金額 │利息    │本票號碼│
│    │      │      │      │      │（新臺幣）│（年息）│        │
├──┼───┼───┼───┼───┼─────┼────┼────┤
│１  │被告  │未載  │9.18.│4.17.│3百萬元   │未載    │58296   │
├──┤台灣滿├───┼───┼───┼─────┼────┼────┤
│２  │寶股份│同上  │同上  │同上  │60萬元    │同上    │58297   │
│    │有限公│      │      │      │          │        │        │
│    │司    │      │      │      │          │        │        │
└──┴───┴───┴───┴───┴─────┴────┴────┘


司法院資訊處製作；財團法人民間司法改革基金會備份。
